---
title: "39esimo Campionato di sci ANCIU"
subtitle: "San Martino di Castrozza (TN) - 28 gennaio - 4 Febbraio 2024"
author: "[Tommaso Rigon]{.orange}"
lang: it
date: 2024-02-01
execute:
  cache: false
format:
  html:
    html-math-method: katex
    echo: false
    callout-appearance: minimal
    theme: [cosmo, ../../template.css]
    toc: true
    embed-resources: false
    code-line-numbers: true
    smooth-scroll: true
    fig-dpi: 250
editor: 
  markdown: 
    wrap: 72
editor_options: 
  chunk_output_type: console
---


## Classifica per ateneo

<div class="flourish-embed flourish-chart" data-src="visualisation/16661823"><script src="https://public.flourish.studio/resources/embed.js"></script></div>

## Slalom gigante femminile

```{r}
#| echo: false
#| message: false
rm(list = ls())
gigante_f <- read.csv("gigante_femminile.csv", sep = ";")

library(tidyverse)
library(lubridate)
library(stringr)
library(ggthemes)

gigante_f$Categoria <- as.numeric(str_remove(gigante_f$Categoria, "D"))

gigante_f$Tempo[1:62] <- paste("0:", gigante_f$Tempo[1:62], sep = "")
gigante_f$Tempo <- ms(gigante_f$Tempo)

gigante_f$Ateneo <- as.factor(gigante_f$Ateneo)
gigante_f$Categoria <- as.factor(gigante_f$Categoria)
# glimpse(gigante_f)
```

#### Tempo di arrivo (Gigante, Femminile)

```{r}
#| fig-width: 8
#| fig-height: 4
ggplot(data = gigante_f, aes(x = Tempo, y = after_stat(count))) + geom_histogram(fill = "white", col = "black", bins = 35) + theme_light() + ylab("Frequenza assoluta") + xlab("Tempo (secondi)") + scale_x_continuous(n.breaks = 20)
```

```{r}
tab <- c(summary(as.numeric(gigante_f$Tempo)))[-4]
names(tab) <- c("Tempo migliore", "Primo quartile", "Tempo mediano", "Terzo quartile", "Tempo peggiore")
knitr::kable(t(tab), digits = 2)
```


#### Numero di partecipanti per ateneo (Gigante, Femminile)

```{r}
#| fig-width: 8
#| fig-height: 4
ggplot(data = gigante_f, aes(x = Ateneo, y = after_stat(count), fill = Ateneo)) + geom_bar() + theme_light() + ylab("Frequenza assoluta") + theme_light() + theme(axis.text.x = element_text(angle = 90), legend.position = "none") + scale_fill_tableau(palette = "Tableau 20") + scale_y_continuous(n.breaks = 10)
```



#### Tempi di arrivo per ateneo (Gigante, Femminile)

Ho rimosso $4$ tempi anomali, ovvero superiori ai 100 secondi, per migliorare la leggibilità del grafico. 

```{r}
#| warning: false
#| fig-width: 8
#| fig-height: 5
ggplot(data = gigante_f, aes(x = reorder(Ateneo, Punti, FUN = sum, decreasing = TRUE), y = Tempo, fill = Ateneo)) + geom_boxplot(outlier.size = 0, outlier.alpha = 0) + geom_jitter(width = 0.15, size = 0.5) + theme_light() + theme(axis.text.x = element_text(angle = 90), legend.position = "none") + xlab("Ateneo") + ylab("Tempo (secondi)") + ylim(c(35, 90)) + scale_fill_tableau(palette = "Tableau 20")
```

#### Numero di partecipanti per categoria (Gigante, Femminile)

```{r}
#| fig-width: 8
#| fig-height: 4
ggplot(data = gigante_f, aes(x = Categoria, y = after_stat(count), fill = Categoria)) + geom_bar() + theme_light() + ylab("Frequenza assoluta") + theme_light() + theme(legend.position = "none") + scale_fill_tableau(palette = "Tableau 20") + scale_y_continuous(n.breaks = 10) + xlab("Categoria D")
```


#### Tempi per categoria (Gigante, Femminile)

Ho rimosso 4 tempi anomali, ovvero superiori ai 100 secondi, per migliorare la leggibilità. La categoria `D0` corrisponde a "MASTER D S", mentre la categoria `D12` sembra vuota perchè i tempi sono tutti superiori ai 100 secondi. 

```{r}
#| warning: false
#| fig-width: 8
#| fig-height: 4
ggplot(data = gigante_f, aes(x = Categoria, y = Tempo, fill = Categoria)) + geom_boxplot(outlier.size = 0, outlier.alpha = 0) + geom_jitter(width = 0.15, size = 0.5) + theme_light() + theme( legend.position = "none") + ylab("Tempo (secondi)") + ylim(c(35, 90)) + xlab("Categoria D") + scale_fill_tableau(palette = "Tableau 20")
```

