---
title: "39esimo Campionato di sci ANCIU"
subtitle: "San Martino di Castrozza (TN) - 28 gennaio - 4 Febbraio 2024"
author: "[Tommaso Rigon]{.orange}"
lang: it
date: 2024-02-01
execute:
  cache: false
format:
  html:
    html-math-method: katex
    echo: false
    callout-appearance: minimal
    theme: [cosmo, ../../template.css]
    toc: true
    embed-resources: false
    code-line-numbers: true
    smooth-scroll: true
    fig-dpi: 250
editor: 
  markdown: 
    wrap: 72
editor_options: 
  chunk_output_type: console
---


## Classifica per ateneo

::: {.callout-note collapse=true}
#### Classifica complessiva per disciplina

<div class="flourish-embed flourish-chart" data-src="visualisation/16661823"><script src="https://public.flourish.studio/resources/embed.js"></script></div>
:::


## Slalom gigante femminile

```{r}
#| echo: false
#| message: false
rm(list = ls())
gigante_f <- read.csv("gigante_femminile.csv", sep = ";")

library(tidyverse)
library(lubridate)
library(stringr)
library(ggthemes)

gigante_f$Categoria <- as.numeric(str_remove(gigante_f$Categoria, "D"))

gigante_f$Tempo[1:62] <- paste("0:", gigante_f$Tempo[1:62], sep = "")
gigante_f$Tempo <- ms(gigante_f$Tempo)

gigante_f$Ateneo <- as.factor(gigante_f$Ateneo)
gigante_f$Categoria <- as.factor(gigante_f$Categoria)
# glimpse(gigante_f)
```


```{r}
atenei <- read.csv("atenei.csv", sep = ";")

gigante_f_freq <- data.frame(table(gigante_f$Ateneo))
gigante_f_freq$Tempo_Eccellenza <- tapply(as.numeric(gigante_f$Tempo), 
                                        gigante_f$Ateneo, function(x) mean(head(x, n = 4)))
colnames(gigante_f_freq) <- c("Ateneo", "Partecipanti", "Tempo_migliori_4")
gigante_f_freq <- merge(subset(atenei, select = c(Ateneo, Gigante_F)), gigante_f_freq, by = "Ateneo")
colnames(gigante_f_freq) <- c("Ateneo", "Graduatoria","Partecipanti", "Tempo_migliori_4")
```


::: {.callout-note collapse=true}
#### Tempi di arrivo (Gigante, Femminile)

```{r}
#| fig-width: 8
#| fig-height: 4
ggplot(data = gigante_f, aes(x = Tempo, y = after_stat(count))) + geom_histogram(fill = "white", col = "black", bins = 35) + theme_light() + ylab("Frequenza assoluta") + xlab("Tempo (secondi)") + scale_x_continuous(n.breaks = 20)
```

```{r}
tab <- c(summary(as.numeric(gigante_f$Tempo)))[-4]
names(tab) <- c("Tempo migliore", "Primo quartile", "Tempo mediano", "Terzo quartile", "Tempo peggiore")
knitr::kable(t(tab), digits = 2)
```
:::

::: {.callout-note collapse=true}

#### Numero di partecipanti per ateneo (Gigante, Femminile)

```{r}
#| fig-width: 8
#| fig-height: 4
ggplot(data = gigante_f, aes(x = Ateneo, y = after_stat(count), fill = Ateneo)) + geom_bar() + theme_light() + ylab("Frequenza assoluta") + theme_light() + theme(axis.text.x = element_text(angle = 90), legend.position = "none") + scale_fill_tableau(palette = "Tableau 20") + scale_y_continuous(n.breaks = 10)
```

:::


::: {.callout-note collapse=true}
#### Tempi di arrivo per ateneo (Gigante, Femminile)

Ho rimosso $4$ tempi anomali, ovvero superiori ai 100 secondi, per migliorare la leggibilità del grafico. 
Gli atenei sono stati ordinati considerando la [graduatoria complessiva]{.orange}.

```{r}
#| warning: false
#| fig-width: 8
#| fig-height: 5

gigante_f$Ateneo <- factor(gigante_f$Ateneo, 
                           levels = levels(gigante_f$Ateneo)[order(gigante_f_freq$Graduatoria, decreasing = TRUE)], 
                           ordered = TRUE)
ggplot(data = gigante_f, aes(x = Ateneo, y = Tempo, fill = Ateneo)) + geom_boxplot(outlier.size = 0, outlier.alpha = 0) + geom_jitter(width = 0.15, size = 0.5) + theme_light() + theme(axis.text.x = element_text(angle = 90), legend.position = "none") + xlab("Ateneo") + ylab("Tempo (secondi)") + ylim(c(35, 90)) + scale_fill_tableau(palette = "Tableau 20")
```
:::

::: {.callout-note collapse=true}
#### Numero di partecipanti e punteggio della squadra (Gigante, Femminile)

```{r}
#| warning: false
#| message: false
#| fig-width: 10
#| fig-height: 5
library(MASS)
ggplot(data = gigante_f_freq, aes(x = Partecipanti, y = Graduatoria, label = Ateneo))  + theme_light() + xlab("Numero di partecipanti") + ylab("Punteggio finale") + geom_smooth(method = "rlm", se = F, linetype = "dotted", size = 0.6) + geom_text(size = 3, vjust = "top", check_overlap = TRUE)+ scale_x_continuous(n.breaks = 10)
```

<!-- Il [talento medio della squadra]{.blue} si può misurare come "[residuo]{.orange}" della precedente retta di regressione. In altri termini, la tabella seguente indica quanti punti in più o in meno ha ottenuto ciascun ateneo rispetto a quanti ce ne si aspetterebbe considerato il numero di partecipanti. -->

<!-- ```{r} -->
<!-- contributo <- residuals(rlm(Graduatoria ~ Partecipanti, data = gigante_f_freq)) -->
<!-- names(contributo) <- gigante_f_freq$Ateneo -->
<!-- knitr::kable(sort(contributo, decreasing = TRUE), digits = 0, col.names = c("Ateneo",  "Punti bonus/malus legati alla capacità dei partecipanti")) -->
<!-- ``` -->
:::

<!-- #### Modello di regression lineare (Analisi avanzata, Gigante, Femminile) -->

<!-- Modello di regression lineare. Il [fattore determinante]{.orange} è il [numero di partecipanti]{.blue} e non il tempo (più precisamente, la media dei migliori quattro tempi per ateneo). La variabile tempo risulta addirittura statisticamente non significativa. -->

<!-- ```{r} -->
<!-- m2 <- lm(Graduatoria ~ Partecipanti + Tempo_migliori_4, data = gigante_f_freq) -->
<!-- summary(m2) -->
<!-- ``` -->

::: {.callout-note collapse=true}
#### Numero di partecipanti per categoria (Gigante, Femminile)

```{r}
#| fig-width: 8
#| fig-height: 4
ggplot(data = gigante_f, aes(x = Categoria, y = after_stat(count), fill = Categoria)) + geom_bar() + theme_light() + ylab("Frequenza assoluta") + theme_light() + theme(legend.position = "none") + scale_fill_tableau(palette = "Tableau 20") + scale_y_continuous(n.breaks = 10) + xlab("Categoria D")
```
:::


::: {.callout-note collapse=true}
#### Tempi per categoria (Gigante, Femminile)

Ho rimosso 4 tempi anomali, ovvero superiori ai 100 secondi, per migliorare la leggibilità. La categoria `D0` corrisponde a "MASTER D S", mentre la categoria `D12` sembra vuota perchè i tempi sono tutti superiori ai 100 secondi. 

```{r}
#| warning: false
#| fig-width: 8
#| fig-height: 4
ggplot(data = gigante_f, aes(x = Categoria, y = Tempo, fill = Categoria)) + geom_boxplot(outlier.size = 0, outlier.alpha = 0) + geom_jitter(width = 0.15, size = 0.5) + theme_light() + theme( legend.position = "none") + ylab("Tempo (secondi)") + ylim(c(35, 90)) + xlab("Categoria D") + scale_fill_tableau(palette = "Tableau 20")
```
:::


## Slalom gigante maschile

```{r}
#| echo: false
#| message: false
gigante_m <- read.csv("gigante_maschile.csv", sep = ";")

gigante_m$Categoria <- str_remove(gigante_m$Categoria, "A")
gigante_m$Categoria <- str_remove(gigante_m$Categoria, "B")
gigante_m$Categoria <- str_remove(gigante_m$Categoria, "C")
gigante_m$Categoria <- as.numeric(str_remove(gigante_m$Categoria, "D"))

gigante_m$Tempo[1:173] <- paste("0:", gigante_m$Tempo[1:173], sep = "")
gigante_m$Tempo <- ms(gigante_m$Tempo)

gigante_m$Ateneo <- as.factor(gigante_m$Ateneo)
gigante_m$Categoria <- as.factor(gigante_m$Categoria)
# glimpse(gigante_m)
```


```{r}
gigante_m_freq <- data.frame(table(gigante_m$Ateneo))
gigante_m_freq$Tempo_Eccellenza <- tapply(as.numeric(gigante_m$Tempo), 
                                        gigante_m$Ateneo, function(x) mean(head(x, n = 4)))
colnames(gigante_m_freq) <- c("Ateneo", "Partecipanti", "Tempo_migliori_4")
gigante_m_freq <- merge(subset(atenei, select = c(Ateneo, Gigante_M)), gigante_m_freq, by = "Ateneo")
colnames(gigante_m_freq) <- c("Ateneo", "Graduatoria","Partecipanti", "Tempo_migliori_4")
```


::: {.callout-note collapse=true}
#### Tempi di arrivo (Gigante, Maschile)

```{r}
#| fig-width: 8
#| fig-height: 4
ggplot(data = gigante_m, aes(x = Tempo, y = after_stat(count))) + geom_histogram(fill = "white", col = "black", bins = 35) + theme_light() + ylab("Frequenza assoluta") + xlab("Tempo (secondi)") + scale_x_continuous(n.breaks = 20)
```

```{r}
tab <- c(summary(as.numeric(gigante_m$Tempo)))[-4]
names(tab) <- c("Tempo migliore", "Primo quartile", "Tempo mediano", "Terzo quartile", "Tempo peggiore")
knitr::kable(t(tab), digits = 2)
```
:::

::: {.callout-note collapse=true}

#### Numero di partecipanti per ateneo (Gigante, Maschile)

```{r}
#| fig-width: 8
#| fig-height: 5
ggplot(data = gigante_m, aes(x = Ateneo, y = after_stat(count), fill = Ateneo)) + geom_bar() + theme_light() + ylab("Frequenza assoluta") + theme_light() + theme(axis.text.x = element_text(angle = 90), legend.position = "none") + scale_fill_tableau(palette = "Tableau 20") + scale_y_continuous(n.breaks = 12)
```

:::


::: {.callout-note collapse=true}
#### Tempi di arrivo per ateneo (Gigante, Maschile)

Gli atenei sono stati ordinati considerando la [graduatoria complessiva]{.orange}.

```{r}
#| warning: false
#| fig-width: 8
#| fig-height: 5

gigante_m$Ateneo <- factor(gigante_m$Ateneo, 
                           levels = levels(gigante_m$Ateneo)[order(gigante_m_freq$Graduatoria, decreasing = TRUE)], 
                           ordered = TRUE)
ggplot(data = gigante_m, aes(x = Ateneo, y = Tempo, fill = Ateneo)) + geom_boxplot(outlier.size = 0, outlier.alpha = 0) + geom_jitter(width = 0.15, size = 0.5) + theme_light() + theme(axis.text.x = element_text(angle = 90), legend.position = "none") + xlab("Ateneo") + ylab("Tempo (secondi)") + scale_fill_tableau(palette = "Tableau 20") + scale_y_continuous(n.breaks = 10)
```
:::

::: {.callout-note collapse=true}
#### Numero di partecipanti e punteggio della squadra (Gigante, Maschile)

```{r}
#| warning: false
#| message: false
#| fig-width: 10
#| fig-height: 5
ggplot(data = gigante_m_freq, aes(x = Partecipanti, y = Graduatoria, label = Ateneo))  + theme_light() + xlab("Numero di partecipanti") + ylab("Punteggio finale") + geom_smooth(method = "rlm", se = F, linetype = "dotted", size = 0.6) + geom_text(size = 3, vjust = "top", check_overlap = TRUE)+ scale_x_continuous(n.breaks = 20)
```

<!-- Il [talento medio della squadra]{.blue} si può misurare come "[residuo]{.orange}" della precedente retta di regressione. In altri termini, la tabella seguente indica quanti punti in più o in meno ha ottenuto ciascun ateneo rispetto a quanti ce ne si aspetterebbe considerato il numero di partecipanti. -->

<!-- ```{r} -->
<!-- contributo <- residuals(rlm(Graduatoria ~ Partecipanti, data = gigante_m_freq)) -->
<!-- names(contributo) <- gigante_m_freq$Ateneo -->
<!-- knitr::kable(sort(contributo, decreasing = TRUE), digits = 0, col.names = c("Ateneo",  "Punti bonus/malus legati alla capacità dei partecipanti")) -->
<!-- ``` -->
:::

<!-- #### Modello di regression lineare (Analisi avanzata, Gigante, Femminile) -->

<!-- Modello di regression lineare. Il [fattore determinante]{.orange} è il [numero di partecipanti]{.blue} e non il tempo (più precisamente, la media dei migliori quattro tempi per ateneo). La variabile tempo risulta addirittura statisticamente non significativa. -->

<!-- ```{r} -->
<!-- m3 <- lm(Graduatoria ~ Partecipanti + Tempo_migliori_4, data = gigante_m_freq) -->
<!-- summary(m3) -->
<!-- ``` -->

::: {.callout-note collapse=true}

#### Numero di partecipanti per categoria (Gigante, Maschile)

La categoria `0` corrisponde a "MASTER S R". 

```{r}
#| fig-width: 8
#| fig-height: 4
ggplot(data = gigante_m, aes(x = Categoria, y = after_stat(count), fill = Categoria)) + geom_bar() + theme_light() + ylab("Frequenza assoluta") + theme_light() + theme(legend.position = "none") + scale_fill_tableau(palette = "Tableau 20") + scale_y_continuous(n.breaks = 10) + xlab("Categoria (A,B,C,D)")
```
:::


::: {.callout-note collapse=true}
#### Tempi per categoria (Gigante, Maschile)

La categoria `0` corrisponde a "MASTER S R". 

```{r}
#| warning: false
#| fig-width: 8
#| fig-height: 4
ggplot(data = gigante_m, aes(x = Categoria, y = Tempo, fill = Categoria)) + geom_boxplot(outlier.size = 0, outlier.alpha = 0) + geom_jitter(width = 0.15, size = 0.5) + theme_light() + theme( legend.position = "none") + ylab("Tempo (secondi)") + xlab("Categoria (A,B,C,D)") + scale_fill_tableau(palette = "Tableau 20")+ scale_y_continuous(n.breaks = 12)
```
:::


## Fondo Tecnica classica maschile

```{r}
#| echo: false
#| message: false
fondo_tc_m <- read.csv("fondo_tc_maschile.csv", sep = ";")

fondo_tc_m$Categoria <- str_remove(fondo_tc_m$Categoria, "A")
fondo_tc_m$Categoria <- str_remove(fondo_tc_m$Categoria, "B")
fondo_tc_m$Categoria <- str_remove(fondo_tc_m$Categoria, "C")
fondo_tc_m$Categoria <- as.numeric(str_remove(fondo_tc_m$Categoria, "D"))

fondo_tc_m$Tempo <- ms(fondo_tc_m$Tempo)

fondo_tc_m$Ateneo <- as.factor(fondo_tc_m$Ateneo)
fondo_tc_m$Categoria <- as.factor(fondo_tc_m$Categoria)
# glimpse(fondo_tc_m)
```


```{r}
fondo_tc_m_freq <- data.frame(table(fondo_tc_m$Ateneo))
fondo_tc_m_freq$Tempo_Eccellenza <- tapply(as.numeric(fondo_tc_m$Tempo), 
                                        fondo_tc_m$Ateneo, function(x) mean(head(x, n = 4)))
colnames(fondo_tc_m_freq) <- c("Ateneo", "Partecipanti", "Tempo_migliori_4")
fondo_tc_m_freq <- merge(subset(atenei, select = c(Ateneo, Fondo_TC)), fondo_tc_m_freq, by = "Ateneo")
colnames(fondo_tc_m_freq) <- c("Ateneo", "Graduatoria","Partecipanti", "Tempo_migliori_4")
```


::: {.callout-note collapse=true}
#### Tempi di arrivo (Fondo, Maschile)

```{r}
#| fig-width: 8
#| fig-height: 4
ggplot(data = fondo_tc_m, aes(x = as.numeric(Tempo) / 60, y = after_stat(count))) + geom_histogram(fill = "white", col = "black", bins = 20) + theme_light() + ylab("Frequenza assoluta") + xlab("Tempo (minuti)") + scale_x_continuous(n.breaks = 20)
```

```{r}
tab <- c(summary(as.numeric(fondo_tc_m$Tempo) / 60))[-4]
names(tab) <- c("Tempo migliore", "Primo quartile", "Tempo mediano", "Terzo quartile", "Tempo peggiore")
knitr::kable(t(tab), digits = 0)
```
:::

::: {.callout-note collapse=true}

#### Numero di partecipanti per ateneo (Fondo, Maschile)

```{r}
#| fig-width: 8
#| fig-height: 5
ggplot(data = fondo_tc_m, aes(x = Ateneo, y = after_stat(count), fill = Ateneo)) + geom_bar() + theme_light() + ylab("Frequenza assoluta") + theme_light() + theme(axis.text.x = element_text(angle = 90), legend.position = "none") + scale_fill_tableau(palette = "Tableau 20") + scale_y_continuous(n.breaks = 12)
```

:::


::: {.callout-note collapse=true}
#### Tempi di arrivo per ateneo (Fondo, Maschile)

Gli atenei sono stati ordinati considerando la [graduatoria complessiva]{.orange}.

```{r}
#| warning: false
#| fig-width: 8
#| fig-height: 5

fondo_tc_m$Ateneo <- factor(fondo_tc_m$Ateneo, 
                           levels = levels(fondo_tc_m$Ateneo)[order(fondo_tc_m_freq$Graduatoria, decreasing = TRUE)], 
                           ordered = TRUE)
ggplot(data = fondo_tc_m, aes(x = Ateneo, y = Tempo, fill = Ateneo)) + geom_boxplot(outlier.size = 0, outlier.alpha = 0) + geom_jitter(width = 0.15, size = 0.5) + theme_light() + theme(axis.text.x = element_text(angle = 90), legend.position = "none") + xlab("Ateneo") + ylab("Tempo (secondi)") + scale_fill_tableau(palette = "Tableau 20")
```
:::

<!-- ::: {.callout-note collapse=true} -->
<!-- #### Numero di partecipanti e punteggio della squadra (Fondo, Maschile) -->

<!-- ```{r} -->
<!-- #| warning: false -->
<!-- #| message: false -->
<!-- #| fig-width: 10 -->
<!-- #| fig-height: 5 -->
<!-- ggplot(data = fondo_tc_m_freq, aes(x = Partecipanti, y = Graduatoria, label = Ateneo))  + theme_light() + xlab("Numero di partecipanti") + ylab("Punteggio finale") + geom_smooth(method = "rlm", se = F, linetype = "dotted", size = 0.6) + geom_text(size = 3, vjust = "top", check_overlap = TRUE)+ scale_x_continuous(n.breaks = 20) -->
<!-- ``` -->

<!-- Il [talento medio della squadra]{.blue} si può misurare come "[residuo]{.orange}" della precedente retta di regressione. In altri termini, la tabella seguente indica quanti punti in più o in meno ha ottenuto ciascun ateneo rispetto a quanti ce ne si aspetterebbe considerato il numero di partecipanti. -->

<!-- ```{r} -->
<!-- contributo <- residuals(rlm(Graduatoria ~ Partecipanti, data = fondo_tc_m_freq)) -->
<!-- names(contributo) <- fondo_tc_m_freq$Ateneo -->
<!-- knitr::kable(sort(contributo, decreasing = TRUE), digits = 0, col.names = c("Ateneo",  "Punti bonus/malus legati alla capacità dei partecipanti")) -->
<!-- ``` -->
<!-- ::: -->

<!-- #### Modello di regression lineare (Analisi avanzata, Gigante, Femminile) -->

<!-- Modello di regression lineare. Il [fattore determinante]{.orange} è il [numero di partecipanti]{.blue} e non il tempo (più precisamente, la media dei migliori quattro tempi per ateneo). La variabile tempo risulta addirittura statisticamente non significativa. -->

<!-- ```{r} -->
<!-- m3 <- lm(Graduatoria ~ Partecipanti + Tempo_migliori_4, data = fondo_tc_m_freq) -->
<!-- summary(m3) -->
<!-- ``` -->

::: {.callout-note collapse=true}
#### Numero di partecipanti per categoria (Gigante, Maschile)

La categoria `0` corrisponde a "MASTER S R". 

```{r}
#| fig-width: 8
#| fig-height: 4
ggplot(data = fondo_tc_m, aes(x = Categoria, y = after_stat(count), fill = Categoria)) + geom_bar() + theme_light() + ylab("Frequenza assoluta") + theme_light() + theme(legend.position = "none") + scale_fill_tableau(palette = "Tableau 20") + scale_y_continuous(n.breaks = 10) + xlab("Categoria (A,B,C,D)")
```
:::


::: {.callout-note collapse=true}
#### Tempi per categoria (Fondo, Maschile)

La categoria `0` corrisponde a "MASTER S R". 

```{r}
#| warning: false
#| fig-width: 8
#| fig-height: 4
ggplot(data = fondo_tc_m, aes(x = Categoria, y = Tempo, fill = Categoria)) + geom_boxplot(outlier.size = 0, outlier.alpha = 0) + geom_jitter(width = 0.15, size = 0.5) + theme_light() + theme( legend.position = "none") + ylab("Tempo (secondi)") + xlab("Categoria (A,B,C,D)") + scale_fill_tableau(palette = "Tableau 20")
```
:::
